臺灣高等法院刑事判決　　　　　　　　　　　　　九十一年度上易字第二九一四號
　　上　訴　人　臺灣板橋地方法院檢察署檢察官
　　被　　　告　甲○○　男二十.
右上訴人因被告違反動產擔保交易法案件，不服臺灣板橋地方法院九十一年度易字第
一三七三號，中華民國九十一年七月三十一日第一審判決（起訴案號：臺灣板橋地方
法院檢察署九十一年度偵字第六二四一號）提起上訴，本院判決如左：
    主  文
上訴駁回。
    理  由
一、公訴意旨略以：被告甲○○於民國（下同）八十九年九月二十九日簽發本票乙紙
    ，向匯通商業銀行股份有限公司（以下簡稱：匯通銀行）板橋分行借款新臺幣（
    下同）六十萬元，購買車號為Ｍ三－五五三九號、Ｍｅｒｃｅｄｅｓ－Ｂｅｎｚ
    賓士牌、Ｃ２２０型自用小客車（車身號碼：ＷＤＢＨＡ２２ＥＯＲＦ０９９５
    ３１號）一輛，並約定自八十九年十月十一日起分三十六期按月償還本息，每月
    應繳二萬二千二百九十八元，並以上開車輛為匯通銀行辦理動產抵押登記，業已
    登記在案，為動產擔保交易之債務人。標的物放置地點約定在被告甲○○之住所
    地即臺北縣三重市○○街三十三號五樓，不得任意遷移或為其他處分。詎被告甲
    ○○自九十年八月五日起即不再繳款，並意圖為自己不法之利益，於九十年間（
    確實日期不詳），將上開汽車遷移至臺北縣蘆洲市○○路某處，致債權人匯通銀
    行追索無著，致生損害於匯通銀行，因認被告甲○○涉犯動產擔保交易法第三十
    八條之罪嫌。
二、按犯罪事實應依證據認定之，無證據不得推定其犯罪事實；又不能證明被告犯罪
    者，應諭知無罪之判決；刑事訴訟法第一百五十四條、第三百零一條第一項分別
    定有明文。又犯罪事實之認定，應憑真實之證據，倘證據是否真實尚欠明確，自
    難以擬制推測之方法，為其判斷之基礎；而認定犯罪事實之證據係指足以認定被
    告確有犯罪行為之積極證據而言，該項證據自須適合於被告犯罪事實之認定，始
    得採為斷罪資料（參照最高法院五十三年臺上字第六五六號、二十九年上字第三
    一○五號判例）。且刑事訴訟上證明之資料，無論其為直接或間接證據，均須達
    於通常一般之人均不致有所懷疑，而得確信其為真實之程度，始得據為有罪之認
    定，若其關於被告是否犯罪之證明未能達此程度，而有合理懷疑之存在，致使無
    從形成有罪之確信，根據「罪證有疑，利於被告」之證據法則，即不得遽為不利
    被告之認定（參照最高法院七十六年臺上字第四九八六號判例）。其以情況證據
    （即間接證據）斷罪時，尤須基於該證據在直接關係上所可證明之他項情況事實
    ，本乎推理作用足以確證被告有罪，方為合法，不得徒憑主觀上之推想，將一般
    經驗上有利被告之其他合理情況逕予排除（參照最高法院三十二年上字第六十七
    號判例）。又告訴人之告訴，係以使被告受刑事訴追為目的，是其陳述是否與事
    實相符，仍應調查其他證據以資審認（參照最高法院五十二年臺上字第一三○○
    號判例）。次按動產擔保交易法第三十八條之罪，以動產擔保交易之債務人主觀
    上有不法利益之意圖，且客觀上並有將標的物遷移之行為始克當之，此觀該法條
    之規定自明。
三、本件公訴人認被告涉犯上開動產擔保交易法罪嫌，無非係以告訴代理人丙○○指
    訴綦詳，並有本票、車輛動產抵押契約書、動產擔保交易動產抵押設定登記書、
    存證信函、付款查詢表各乙紙附卷可稽，為其論斷依據。
四、惟訊之被告甲○○固坦承於前揭時地簽發本票向匯通銀行借款，並以所購買之自
    用小客車為告訴人匯通銀行設定動產抵押，嗣未依約償付貸款等情，但堅決否認
    有被訴違反動產擔保交易法之犯行，辯稱：伊於九十年七月間，將該自用小客車
    借予友人李德安，嗣因故障而停放於臺北縣蘆洲市○○路附近，係不知正確地址
    而無法告知告訴人，並非故意藏起來，後又因「納莉」颱風來襲遭淹水而未加修
    理，且生意失敗而未能償還借款，伊主觀上亦無不法利益之意圖等語。
五、經查：
  (一)本件被告確曾於九十年八月間將系爭小客車出借友人李德安使用而發生故障拋錨
    ，爾後二人合力推到台北縣蘆洲市○○路附近空地停放，直至九十一年七月一日
    始經告訴人拖吊取回之事實，業經證人李德安於原審到庭結證：「（是否有向被
    告借一部賓士Ｃ二二○自小客車？）有，是一部白色的車子。」、「（車子現在
    在哪裡？）在蘆洲，當時車子拋錨我就把車子推進那裡。」、「（為何不把車子
    還給被告或告訴他？）當時車子拋錨時被告有來幫我推車，我有跟他約時間要去
    把車子推去修理，被告說先放著過幾天再處理。」、「（車子有淹水嗎？）有去
    看過，那時只淹一半，後來車子沒有辦法開，遙控器無法啟動。」（見原審卷第
    五十至五一頁）、「（是否有跟被告借車子？）有，是在八月借的，被告有在開
    檳榔攤，旁邊有游泳池，我跟被告借車時游泳池已經開放了。我跟被告借車是要
    用來結婚用的，後來沒有結婚，我就送朋友回家，後來在當天晚上車子熄火在朋
    友位於蘆洲市住處樓下，車子壞掉之後我和被告去推車，有叫人來看，但沒有辦
    法啟動，我有跟被告說，後來約在過年前我就去勒戒了，車子我有要送去保養場
    修理，但很難把車拖出來。」、「（車子是否有淹到水？）有，颱風那天我們有
    去看車，淹到輪子。」、「（當時是否有跟被告說要借幾天？）只是當天而已。
    」（見原審卷第七一至七二頁）、「（推車過去之後有無再移動？）沒有，並沒
    有再開動。」等語甚詳（見原審卷第七七頁），並經證人即嗣後拍得該小客車之
    拍定人乙○○於本院到庭證稱：拍定以後我叫拖車送去修車廠修理，因為當時沒
    有辦法發動，整個壞的很嚴重，共修理十萬多元等語（見本院卷第四一頁），並
    有汽車修理單附卷可稽（見本院卷第四八、四九、五○頁）；而「納莉」颱風確
    於九十年九月十七日侵襲臺灣北部地區，此有中央氣象局颱風警報發布概況表一
    紙附卷足憑（見原審卷第六六頁），又證人李德安於九十年十二月二十七日入臺
    灣臺北看守所附設勒戒處所為觀察勒戒一事，亦有查詢被告（李德安）在監在押
    資料足稽（見原審卷第八二頁）；另告訴人代理人丙○○亦證稱：「十一月六日
    晚上七點半到八點，我們有派員（委外）到他三重市○○街三十三號五樓找他本
    人，當天他本人不在，他母親有在，他母親有說這部車放在他朋友那邊，但實際
    地點她不知道」等語，且該車嗣確係經告訴人於九十一年七月一日自被告所稱停
    放地點臺北縣蘆洲市○○路附近即該路二一二巷十六弄十六號空地處拖吊取回一
    事，亦經告訴代理人丙○○分別於於原審及本院到庭陳稱無訛（見原審卷第四七
    頁、本院卷第二四頁）。至被告供稱其係於九十年七月間將車借予李德安，雖與
    證人李德安所稱其係在九十年八月向被告借得該車之時間不符，然並不影響其確
    曾於九十年八月間將系爭小客車出借友人李德安使用而發生拋錨故障，爾後二人
    合力推到台北縣蘆洲市○○路附近空地停放，直至九十一年七月一日始經告訴人
    拖吊取回之事實。
  (二)又本件「車輛動產抵押契約書」係由告訴人匯通銀行片面事先擬妥，交由被告簽
    章，此觀該契約書自明，係屬定型化契約，則被告於以該車輛設定動產抵押時，
    就契約內容並無商議餘地，而該「車輛動產抵押契約書」內僅記載：「本件動產
    抵押車輛所在地同甲方（即被告）營業所在地或住所地」，並未就被告使用該車
    之地域有所限制，惟本件動產抵押之標的物係車輛－交通工具，其本係供人日常
    生活代步之用，當具移動性，則被告因友人向其借車而應允借車一日，是否即因
    該車輛不在被告之營業所在地或住所地而認有「遷移」之客觀行為已非無疑；況
    且，被告將車借予友人李德安而未能將車駛回，乃係因車輛故障之故，復參諸告
    訴代理人陳稱本件動產抵押貸款係約定自八十九年十一月五日起分三十六期償還
    ，每月一期，被告係自九十年九月五日第十一期起始未依約繳付借款債務等情（
    見原審卷第四七頁、本院第二十四頁），且有被告之繳費明細一份附卷足憑（見
    偵卷第十七頁至第十九頁），是被告出借該車予友人李德安之時（九十年八月間
    ）並非處於未能依約繳付借款債務之狀態；抑有進者，被告出借該車至告訴人取
    走該車之期間，其並未使用該車，則實難認被告有何因逃避告訴人追索之主觀上
    不法利益之意圖存在，自不得遽為不利於被告之認定。
  (三)檢察官上訴意旨雖謂：被告於九十年八月五日起即不再繳款，雖經債權人多次以
    存証信函催告均置之不理，且讓告訴人尋車未果，亦不告知債權人系爭車輛去向
    ，難謂被告主觀上無不法利益之意圖等語。然查，被告係於九十年九月五日第十
    一期起始未依約繳付借款，已如前述，又被告於九十年九月五日未依約繳款後，
    告訴人最初僅係以電話催繳借款，嗣至同年十一月六日始派員至被告住處找被告
    ，但並未找到，之後雖曾寄發郵局存證信函催告，但至九十一年一月二十四日提
    出告訴前，僅於九十一年一月九日寄發一次而已，且被告至九十一年三、四月間
    在民事簡易庭，及於同年五月二十四日在地方法院本案開庭時，先後碰到告訴人
    公司法務葉千瑀及告訴代理人，亦均曾告知系爭車輛壞掉放在蘆洲等情，亦據告
    訴代理人丙○○於本院供陳在卷；況被告既確於九十年八月間將系爭小客車出借
    友人李德安使用發生故障拋錨，而與友人李德安合力推到台北縣蘆洲市○○路附
    近空地停放，直至九十一年七月一日始經告訴人拖吊取回，其間因故障嚴重未曾
    移動，且出借該車予友人李德安之時（九十年八月間），復非處於未能依約繳付
    借款債務，自亦不能僅以被告在停止付款後未主動告知車輛確實所在地，即認被
    告主觀上有意圖為不法利益之犯意。
六、綜上所述，被告所辯，尚堪置信，公訴人雖認被告涉犯動產擔保交易法第三十八
    條之罪嫌，惟依其所為舉證尚不能證明被告有意圖不法之利益而將系爭車輛遷移
    之行為；此外，復查無積極證據足資證明被告有何公訴人所指之犯行，揆諸前開
    說明，被告犯罪應尚屬不能證明，原審因而諭知其無罪，於法洵無不合，上訴意
    旨，仍執陳詞，指摘原判決不當，非有理由，應予駁回。
據上論斷，應依刑事訴訟法第三百六十八條，判決如主文。
本案經檢察官田炳麟到庭執行職務
中      華      民      國    九十一    年     十二     月     十三     日
                              臺灣高等法院刑事第十二庭
                                  審判長法  官  劉  景  星
                                        法  官  陳  志  洋
                                        法  官  陳  博  志
右正本證明與原本無異。
不得上訴。
                                        書記官  吳  鎮  鑫
中      華      民      國    九十一    年     十二     月    十三    日
